臺灣高等法院臺南分院刑事判決
上　訴　人
即　被　告　戊○○
選任辯護人　蔡清河　律師
　　　　　　薛西全　律師
　　　　　　蔡宏修　律師
上列上訴人因違反貪污治罪條例等案件，不服臺灣臺南地方法院
九十二年度訴字第五一號中華民國九十二年十二月十七日第一
審判決（起訴案號：臺灣臺南地方法院檢察署九十一年度偵字第
一一三七二號、九十二年度偵字第四○六一號），提起上訴，本
院判決如下：
    主  文
原判決撤銷。
戊○○依據法令從事公務之人員，對於職務上之行為收受賄賂，
處有期徒刑捌年陸月，褫奪公權捌年。犯罪所得新台幣貳仟萬元
應予追繳沒收，如全部或一部無法追繳時，以其財產抵償之。
    事  實
一、戊○○係台南市第十一屆及第十二屆市長（任期自民國七十
    八年十二月二十日起至八十六年十二月十九日），負責綜理
    台南市之市政等業務，為依據法令從事公務之人員。巧園建
    得台南市主要計畫「墓一」公墓用地內坐落台南市○區○○
    段二三七地號（地目為旱地）後，隨即向台南市政府申請投
    資開發興建納骨塔，經台南市政府工務局於八十一年三月十
    六日簽辦「墓一」公墓用地整體規劃，將「納骨塔」列為第
    一優先，逐級層奉台南市長戊○○核准在案，然在未報奉台
    灣省政府核定及未完成市有土地處分程序前，台南市政府工
    務局先簽請戊○○核准獎勵民間投資興辦「納一」納骨塔案
    ，並於八十一年五月四日公告獎勵私人或團體，在台南市○
    區○○段二三七、二三四之十二、二三四之十九等三筆公墓
    用地之地號（其中二三四之十二及二三四之十九兩筆地號係
    屬台南市政府所有）投資興辦「納一」納骨塔，因上開二三
    七地號之土地為巧園公司所有，最符合申請資格，故僅巧園
    公司一家提出申請，經戊○○核准後，始於同年十一月二十
    六日，陳報台灣省政府社會處審核，經該處於八十二年二月
    二十七日函復同意設置，台南市政府於同年五月二十五日，
    與巧園公司簽訂興建納骨塔契約書。巧園公司隨即於同年七
    月二十三日，向台南市政府工務局提出申請興建「富貴南山
    紀念中心」納骨塔之建造執照，經台南市政府工務局審核後
    認台灣省獎勵興辦公共設施辦法第三條之規定中並無納骨塔
    項目，且未附上開兩筆公有土地之土地使用權利同意書，旋
    即於同年八月二十六日予以退件。
二、乙○○為巧園公司之董事長，為使巧園公司投資興辦納骨塔
    及申請建造執照等全部過程順利進行，乃於八十二年十一月
    十六日與台南巿政府簽訂前開兩筆公有基地租賃契約書，租
    期自八十二年十一月十六日起，至九十一年十月十六日止，
    計九年十一個月。並基於對戊○○職務上行為交付賄賂之故
    意，於八十二年十一月二十日，自其個人帳戶內提出新臺幣
    （下同）二千五百萬元存入巧園公司設在台南市第三信用合
    作社所開設之「巧園建設開發股份有限公司：乙○○二九三
    五四─○─○活期存款帳戶」內，並於八十二年十一月二十
    二日，即再度向台南巿政府申請建造執照之前一日（按此次
    聲請先由台灣省建築師公會台南巿辦事處於八十二年十一月
    二十二日收件，台南巿政府則係於八十二年十一月二十三日
    收文），指示巧園公司之總經理陳建成自該公司在前揭台南
    市第三信用合作社之帳戶內，電匯二千萬元存入戊○○在合
    作金庫銀行成功支庫之「戊○○○二九九三─七」支票存款
    帳戶內，另五百萬元，則作為巧園公司資金週轉之用，陳建
    成乃囑員工鄭淑津辦理匯款。戊○○明知巧園公司匯入其帳
    戶之二千萬元，係乙○○為使巧園公司順利取得納骨塔建造
    執照所行賄之款項，竟於翌（二十三）日，持其自上開「○
    二九九三─七」支票存款帳戶所開立，票號0000000
    ，八十二年十一月二十三日期，面額二千萬元之支票，連同
    陳智文為申請發票人，由台南巿第四信用合作社永樂分社於
    八十二年十一月二十二日所開具合作金庫銀行台南支庫支票
    ，面額各一百萬元之支票二紙，三筆合計二千二百萬元，親
    赴臺南市區漁會，交由該漁會信用部主任庚○○軋入其信用
    部臨時雇員癸○○之「員二○八」活期存款帳戶內，欲全數
    提領現金，然卻因該漁會庫存現金不足，故由該漁會開具合
    作金庫銀行台南支庫票號ＫＩ0000000、面額二千二
    百萬元之支票，並派員持赴合作金庫銀行台南支庫領回現金
    ，再交陪同戊○○前來之不詳姓名人士領走。
三、乙○○行賄後，巧園公司隨即於同年十一月二十二日先向台
    灣省建築師公會臺南辦事處送件後，於翌日（廿三）再度向
    臺南市政府提出申請，然仍因未附土地使用權利同意書，台
    南市政府相關業務單位彼此間存有歧見，經台南市政府財政
    局簽會相關局、科、室，並於同年十二月三十一日決議「以
    前經簽訂之公有基地租賃契約書作為土地權利證明文件（即
    免附土地使用權利同意書）」，簽奉戊○○批示「請依結論
    迅速辦理」決行後，台南市政府工務局始據以審查通過建造
    執照申請案，並於八十三年二月二十三日核發建造執照。
四、案經台灣台南地方法院檢察署檢察官指揮法務部調查局台南
    市調查站調查及自動檢舉偵查起訴。
    理  由
壹、證據能力部分：
一、按被告以外之人於審判外之陳述，雖不符前四條之規定，而
    經當事人於審判程序同意作為證據，法院審酌該言詞陳述或
    書面陳述作成之情況，認為適當者，亦得為證據。當事人、
    代理人或辯護人於法院調查證據時，知有第一百五十九條第
    一項不得為證據之情形，而未於言詞辯論終結前聲明異議，
    視為有前項之同意，刑事訴訟法第一百五十九條之五定有明
    文。
二、查本件被告犯罪事實之證據方法，詳如起訴書、原審判決書
    所引之證據，被告及辯護人均同意列入證據方法（見本院卷
    第四四、七五頁），是本院審酌該言詞陳述或書面陳述作成
    時之情況，認為適當，自得採為證據，先行明。
貳、實體部分：
一、訊之被告戊○○矢口否認上揭收受賄賂之犯行，於原審及本
    院辯稱：我認識乙○○，他是我二十幾年的好朋友，他聲請
    「富貴南山紀念中心」納骨塔之事我知道，巧園公司向台南
    市政府工務局提出申請興建「富貴南山紀念中心」納骨塔是
    政府獎勵投資興建的案件，是在節省公帑，讓人民替政府做
    事。台南市政府辦理巧園公司申請興建的「富貴南山紀念中
    心」案件，各業務單位均於合法範圍內，依職權分層負責審
    核，我沒有利用職權去干涉他們。該興建案開始及最後的核
    定權皆在台灣省政府，要省府審查核可，建照才能核准，台
    南市政府只是本案的服務者而已，縱然我身為市長，也無權
    去干涉。又八十一年八月二十六日之退件，係承辦人員林敃
    宗對法令不清楚所致，因有關納骨塔的部分經臺灣省政府七
    十九年十月八日府建四字第一五九八○號函規定公墓用地就
    有包含納骨塔，他認為公墓用地不包括納骨塔；另外就是沒
    有檢附土地使用權利証明書，是他退件的第二個原因，其實
    法令是允許不必退件的，且不需要報省府即可公告。我沒有
    核發使用執照，那不是我的職權。依法不應該有所謂的召開
    相關會議，建管課就可以核發了，我在公文批示只是內部的
    行政程序而已，與核發建造無關，建造是否通過市長無權過
    問。又我於本案偵查中才知悉巧園公司匯二千萬元到我的合
    作金庫銀行成功支庫帳戶內，我猜想這二千萬元大概就是乙○○匯給我作為台南市長選舉的政治獻金。八十二年十一月
    廿三日，即第十二屆市長選舉前四天，我穿競選服裝，正在
    安南區拜票我並未到台南市區漁會，也未將一張合作金庫面
    額二千萬元支票及案外人陳智文之合作金庫面額各一百萬元
    支票二紙，總共三張支票，委由該漁會提示。台南市政府核
    准巧園公司免附土地使用權利證明書，係因台南市政府已經
    將系爭二塊土地租給巧園公司，並簽訂租賃契約，等於台南
    市政府同意巧園公司使用這二塊土地，經過台南市政府相關
    業務單位會商決議：「以前經簽訂之公有基地租賃契約書作
    為土地權利證明文件（即免附土地使用權利同意書）」，所
    以我才批示「請依結論迅速辦理」，我是依據業務單位的意
    見批示的，是合法的。巧園公司於八十二年十一月二十三日
    ，再送件申請建造執照的事，我不知情，當時剩下三天就要
    選舉市長，我請假競選連任市長中，我在公文上批示，僅是
    一般的行政程序而已云云。
二、惟查：
（一）被告戊○○擔任台南市長期間，分別於八十一年三月十
      六日，在台南市政府工務局「本市『墓一』公墓用地整體
      規劃，已完成規劃，其規劃內容是否妥當」之簽呈上批示
      「由工務局長處理」（見台南市政府公告稿卷第十五至十
      七頁）。八十一年三月二十六日，在台南市政府工務局
      「變更台南市主要計畫『墓一』公墓用地，案內『納一』
      納骨塔用地，擬請准予公告徵求獎勵民間投資興辦」之簽
      呈上核閱《僅簽名未作具體批示》（見台南市政府公告稿
      卷第十二至十四頁）。八十一年四月二十四日，在台南
      市政府社會局「(1)本市南山『墓一』原主政督導墓政單位
      為本府社會局，惟由於南山『墓一』公墓用地整體規劃及
      其都市計劃分期分區發展計劃配合『變更』台南市主要計
      畫（通盤檢討）其規劃技術上及法令上之問題奉鈞長八十
      一年三月二十三日批示『由工務局長處理』，其自始一直
      均由本府工務局陳技正貴壽規劃公告辦理之。(2)由於規劃
      工作之繼續連貫性之問題及技術上法令上之解決克服問題
      ，擬懇請仍由本府工務局陸續辦理之。」之簽呈上為「如
      擬」之批示（見台南市政府公告稿卷第六至七頁）。八
      十一年四月二十九日，在台南市政府工務局「八十一年五
      月四日台南市政府公告獎勵私人或團體投資興辦『變更台
      南市主要計畫（通盤檢討）」案公共設施有關公告事項四
      後段，『期滿後獲准興辦人有優先續約之權利』等語，文
      意不甚明確，且契約期間長達九年十一個月，環境如何變
      化亦無法預測，故如公告獲准興辦人有優先續約權利對本
      府權益保障是否周全，契約期滿後是否衍生爭端」之簽呈
      上為「如綜合意見」之批示（見台南市政府公告稿卷第三
      至四頁）。八十一年五月四日，台南市政府獎勵私人或
      團體投資興辦「變更台南市主要計畫（通盤檢討）」案公
      共設施有關事項之公告稿上為核閱之批示（見台南市政府
      公告稿卷第一至二頁）。八十一年十一月二十四日，在
      台南市政府工務局「檢送巧園建設開發股份有限公司申請
      投資興辦台南市主要計畫案中『墓一』公墓用地中『納一
      』納骨塔公共設施案申請書圖、文件，是否妥當，請核示
      。」函稿上為核閱之批示（僅簽名未作具體批示）（見台
      南市政府公告稿卷第三十至三十一頁）。八十一年十一
      月二十一日，在台南市政府工務局「有關巧園建設開發股
      份有限公司申請投資興辦台南市主要計畫案中『墓一』公
      墓用地中『納一』納骨塔公共設施案，經審核與相關規定
      符合，擬請准予檢送該公司申請書圖文件報省核定」之簽
      呈上為「如擬」之批示（見台南市政府公告稿卷第三十二
      至三十三頁）。八十二年十二月三十一日，在台南市政
      府財政局「檢陳有關巧園建設開發股份有限公司申請核發
      本市○○段二三四之一二、一九地號兩筆市有土地使用同
      意書會議紀錄乙份，請決議內容當否？」之簽呈上為「請
      依結論迅速辦理」之批示（見台南市政府函稿卷第四至五
      頁）。八十二年十一月十日，在台南市政府社會局「本
      府獎勵民間投資興辦台南市主要計畫『墓一』公墓用地中
      之『納一』納骨塔本市○○段二三四之一二、二三四之一
      九地號用地公有基地租賃契約書擬如附頁，是否有當，可
      否與巧園建設開發公司簽訂租賃契約」之簽呈上為「如擬
      －依各單位簽見修正後擬同意辦理」之批示（見台南市政
      府函稿卷第二十頁）。八十三年一月八日，在台南市政
      府財政局「檢送有關巧園建設開發股份有限公司申請核發
      本市○○段二三四之一二、一九地號兩筆市有土地使用同
      意書會議紀錄乙份，請有關單位依決議內容迅速辦理」之
      函稿上核閱（僅簽名未作具體批示）（見台南市政府函稿
      卷第一至三頁）。
（二）按台灣省台南市政府組織章程第二條前段規定，台南市政
      府置市長一人，綜理市政，並指揮監督所屬職員及機關，
      有該組織章程可按（見調查卷第九十七頁）。本件被告戊○○為台南市長，辦理巧園公司以獎勵民間投資興辦「富
      貴南山紀念中心」納骨塔一案，核屬其所綜理市政事項之
      一。按所謂職務與事務，乃一體之兩面，職務係由政府機
      關依人事法令所賦予之職掌事項，而依其職務所從事之職
      掌事項，則為其主管權責範圍內之工作事務，因之，所謂
      職務上行為，乃其職務上所從事之主管工作事務（最高法
      院八十四年度台非字第五三號判決要旨參照）。又職務係
      指職權事務之意，而此項指職權事務之取得，究係直接出
      於法令之規定抑上級長官之授權分配，究係永久性或臨時
      暫辦兼辦性質，則非所問，更不以最後有決定之權職為限
      ，亦不以職務本體為必要，只須關涉其職務事項為足。是
      依上開事證以觀，本件被告戊○○以其市長職權，審核巧
      園公司申請興建「富貴南山紀念中心」納骨塔案之事務，
      並在上揭十件公文上簽署意見，則上開行為係其市長職務
      上之行為，洵無疑義。再參之證人陳貴壽於偵查時亦有供
      證：訂約完成之後，巿長戊○○曾詢問我有無按程序辦理
      ，我就拿處理過的資料向他當面報告等語以觀（見第一一
      七三二號偵卷第二五四頁）。是被告辯稱僅行政上批示公
      文而已，非其職務云云，自非可取。
（三）又依上開八十一年四月二十四日簽文內有殯儀館簽辦意
      見，即「．．．本館認為應於公告徵求勵民間投資興辦
      案確定，並報奉省府核定後本館再予技術支援協助解決」
      等情（見台南市政府公告稿第九頁），再參之台灣省政社
      會處於八十一年十二月二日始以八一社三字第５５４２９
      號函，答復台南巿政府八十年十一月廿六日八一南巿工都
      字第三二０七八號函文；其內略稱本案申設地點請先查明
      有無上開台灣省喪葬設施設置管理辦法第七條之限制事項
      等語觀（見台南市政府公告稿第廿八、廿九頁），及台灣
      省政府社會處於八十二年二月廿七日以八二社三字第八八
      三五號函示：「關於巧園建設開發股份有限公司申請投資
      興貴巿主要計畫案『墓一』公墓用地中之『納一』納骨公
      共設施案，經省府建設廳、環保處及本處共同審核完竣，
      同意設置，並請依說明二核復事項辦理，請查照」（見調
      查卷第九三頁），且工務局技正陳貴壽於偵查時亦供證：
      勵興建設公共設施是先行公告後，再檢具資料報省核定
      等語（見第一一七三二號偵卷第二五四頁）。足見台南市
      政府工務局先簽請戊○○核准獎勵民間投資興辦「納一」
      納骨塔案，於八十一年五月四日公告獎勵私人或團體時，
      應尚未報奉台灣省政府核定，迨無疑義。被告辯護人以卷
      外編號第七號書證內第二頁倒數第四行起記載「八十二年
      十二月廿一日研討巧園公司申請核發234-12及-19地號市
      有土地使用權同意書乙案第一次會議未有結論？工務局技
      正陳貴壽意見：本案八十一年五月四日辦理公告前已簽會
      各有關單位同意並函報省社會處及環保局、建設廳等同意
      辦理、又依八十二年十二月六日社會局八二南市社福字第
      ３６８６２號函本案既經依規簽辦奉准辦理公告故該土地
      視同同意使用，應為完成法定處分程序。現擬依土地法第
      二十五條規定送請議會同意，已與程序不合，又本案土地
      管理單位為社會局，是否由社會局直接核發土地使用權同
      意書？」云云，遽認本件申請投資開發興建納骨塔案於八
      十一年五月四日公告徵求對象時，已報奉台灣省政府核定
      云云，尚非可採，併此明。
（四）次查台南市政府就上開台南市○區○○段二三七、二三四
      之十二、二三四之十九號等三筆公墓用地之地號（其中二
      三四之十二及二三四之十九兩筆地號係屬台南市政府所有
      ），係於八十二年五月二十五日，與巧園公司簽訂興建納
      骨塔契約書，有興建台南巿主要計畫「墓一」公墓用地中
      「納一」納骨塔契約書一份、上開三筆土地登記簿謄本可
      按（見台南市政府會稿簽辦統一用紙卷第三十至三十二頁
      ）；及台南市政府就上開台南市○區○○段二三四之十二
      、二三四之十九號二筆土地，遲至八十二年十一月十六日
      始與巧園公司第一次簽訂租賃契約，租期自八十二年十一
      月十六日起，至九十年十月十六日止，計九年十一個月，
      亦有台灣省台南巿公有基地租賃契約一份、台南巿政府九
      十三年四月三十日南巿民禮字第０九三００三五九五００
      號可按（見台南市政府會稿簽辦統一用紙卷第三十四頁至
      三十六頁、本院卷第六六頁）。
（五）再查，巧園公司於八十二年七月二十三日，向台南市政府
      申請「富貴南山紀念中心」納骨塔之建造執照時，因未檢
      附土地使用權利同意書，而於八十二年八月二十六日，遭
      台南市政府退件乙情，有台南市政府建築管理系統資料（
      詳九十一年度偵字第一一三七二號案卷第二十九、三十頁
      ）在卷可參，並經證人丁○○於本院證述可按（見本院卷
      第一九一頁）。嗣巧園公司復以同一建造執照申請書，於
      八十二年十一月二十二日由台灣省建築師公會台南巿辦事
      處收文，臺南市政府於八十二年十一月二十三日收文接受
      再度提出之申請，並於八十三年二月二十三日核發建造執
      照一節，亦有上開建造執照申請書在卷足佐，及臺南市政
      府工務局建造執照一份可按（見台南市政府會稿簽辦統一
      用紙卷第九至十二頁編號第七號文書証物第七十五頁），
      且為被告所不爭執（見本院卷第四七頁），堪予認定。
（六）被告乙○○先於八十二年十一月二十日，簽發台南市第三
      信用合作社為付款人，票號0000000號，面額二千
      五百萬元之支票一紙，存入巧園公司設在台南市第三信用
      合作社之活期存款第二九三五四號帳戶後，復於同年月二
      十二日，指示巧園公司總經理陳建成自上開巧園公司之帳
      戶內，匯款二千萬元到被告戊○○前揭合作金庫銀行成功
      支庫第二九九三～七號帳戶內，陳建成乃囑巧園公司鄭淑
      津辦理上開匯款事務之事實，為被告乙○○坦承無訛（見
      原審卷第四九至五一、九十至九一頁），且經證人陳建成
      、鄭淑津結證確有上開情事屬實在卷（原審卷第九二頁、
      九十六頁），復有票號0000000號面額二千五百萬
      元支票一紙、台南市第三信用合作社（存戶巧園公司）對
      帳單一紙、匯款申請書一紙、收入傳票二紙、合作金庫銀
      行成功分行存戶戊○○帳號○二九九三～七號分戶交易明
      細表一紙（以上均為影本）在卷可憑（見調查卷第二至九
      頁），此部分事實，亦堪認定。
（七）被告戊○○雖辯稱：因忙於選舉，不知被告乙○○匯入二
      千萬元入其銀行帳戶云云。然據證人癸○○於台南巿調
      查站時供證：八十二年底那一天？因時間久遠，我不記得
      詳細時間，戊○○親自來臺南巿區漁會，漁會秘書李榮次
      與會務課長吳清在辦公室接待戊○○，談話約一小時後，
      信用部主任庚○○即持戊○○開具的合庫成功支庫支票，
      面額兩千萬元，要我將戊○○的支票軋入我的帳戶，並要
      我寫一張臺南巿區漁會活期儲蓄存款條，金額二千二百萬
      元存入我的帳戶內，隨即再寫一張臺南巿區漁會活期儲蓄
      存款取款條，金額也是二千二百萬元，因臺南巿區漁會沒
      有這麼多現金，漁會在合庫台南支庫有甲存帳戶，即以轉
      帳方式，由南巿區漁會開具金額二千二百萬元合庫台南支
      庫支票，庚○○等漁會幹部並派員至合庫台南支庫兌領現
      金攜回漁會，再由戊○○的人將現金帶回等語（見第七三
      五號他卷第九八、九九頁）。於原審審理時具結證稱：
      「（檢察官問：你在八十二年十一月間，在何處工作？）
      臺南市區漁會，負責催收工作。（檢察官問：八十二年十
      一月廿三日，被告戊○○有無到漁會？）八十二年的事情
      ，我記不太清楚。印象中，我有在漁會看到戊○○本人，
      但不確定是否是十一月廿三日。（檢察官問：你是否記得
      戊○○到漁會做什麼？）我印象中是庚○○主任，要我將
      戊○○的支票入到戶頭，當天再開一張取款條，因為區漁
      會沒有那麼多現金，所以再開一張合作金庫的支票，到合
      作金庫提領現金。（檢察官問：你當時有無親眼看到戊○○？）一大早約九點多有看到戊○○在我們漁會，但是否
      是八十二年十一月二十三日，我不確定。（檢察官問：是
      否就是當天軋支票？）是當天沒錯，但我不確定是否是廿
      三日。（檢察官問：你當時是否認識戊○○？）我不認識
      。今天是第一次見面。（檢察官問：當時庚○○要求匯入
      你帳戶的金額有多少？）我只記得有上千萬，詳細金額我
      忘記了。（檢察官問：你有無問他原因？為何別人的錢要
      先到你私人的帳戶？）他就是要來領現金，可是我們漁會
      沒有那麼多錢。另外他在漁會沒有開戶，沒有戶頭就沒辦
      法領錢，所以先把票存到我的帳戶。（檢察官問：你當時
      入帳的支票是誰的名字？）戊○○。（檢察官問：你在九
      十一年九月十七日調查筆錄，說戊○○親自到漁會，漁會
      秘書李榮次與會務課長吳清在辦公室接待戊○○，時間是
      在八十二年十一月廿三日，你所言是否實在？）實在。我
      有說過這句話。（檢察官問：你當時如何知道戊○○與李
      榮次、吳清在辦公室？）我有看到課長、秘書出去迎接戊○○。‧‧‧」等語（見原審卷第二六四至二六七頁）。
      於本院審理時亦具結詰問時供證：二千二百萬元的存款
      條是我寫的，戊○○的二千萬元的支票是主任庚○○交給
      我的。因為當時沒有那麼多現款，所以我寫好二千二百萬
      元存款條之後我就交給漁會會計做帳，詳細是交給何人我
      已經忘記了。過程中沒有與戊○○接觸過，為何戊○○的
      支票要存入我的帳戶，我也很納悶，後來有開了二千二百
      萬元的支票到合作金庫去提領。提領當天的早上戊○○有
      到過我們的辦公室等語（見本院卷第一七五至一七八頁）
      。
（八）證人甲○○於台南市調查站時供證：「（八十二年十一月
      間戊○○有無持合庫成功支票號0000000、日期八
      十二年十一月二十三日、帳戶２３９３－７、發票人戊○○、面額兩千萬元之票存入台南巿區漁會信用部臨時雇員
      癸○○在漁會之帳戶內，有無此事？）有這件事」、「（
      據癸○○及庚○○向站供稱：戊○○之二千萬元面額支票
      於八十二年十一月二十三日存入台南巿區漁會癸○○帳戶
      內，當日庚○○交待癸○○寫一張台南巿區漁會活期儲蓄
      存款條，金額為二千二百萬元，再寫一張台南巿區漁會活
      期存款取款條，金額也是二千二百萬元，因漁會在合庫台
      南支庫有甲存帳戶，即以轉帳方式，由臺南巿區漁會開具
      金額二千二百萬元合庫台南支庫支票，庚○○等漁會幹部
      並派員至合庫台南支庫兌領現金攜回漁會，再由戊○○的
      人將現金帶回，該支票未經票據交換所交換，台南巿區漁
      會將支票抵用現金兌領給戊○○只有總幹事有此權責，是
      否係你交待庚○○、癸○○所為？）是的，因為持票人戊○○信用好，我相信那張支票不會跳票，所以才會給予抵
      用現金」（見第一一三七二號偵卷第十五、十六頁）；於
      本院審理時具結詰問時則供證：戊○○開立之二千萬元之
      支票（提示調查卷第十、十一頁）是我交付的沒有錯，這
      張支票已經十年了，不是施國欽就是戊○○交給我的，據
      我的回憶，兌現該張支票的當天早上八點多戊○○有來漁
      會會客室等語（見本院卷第三四四頁）。
（九）綜合證人癸○○、甲○○所述予以判斷，該二人確曾於八
      十二年十一月二十三日上午，見過被告戊○○到台南市區
      漁會，及曾由證人癸○○將自己所有台南市區漁會帳戶借
      予被告戊○○存入鉅額支票兌領現金之事。至於證人癸○○就被告戊○○到該漁會的時間？停留多久？何時離開？
      有無隨行人員？誰在何處接待被告戊○○等問題，未能一
      一陳明，乃因案發當時距今已十年餘，其對此非重要之點
      已記憶模糊，此於一般社會經驗法則，並無違背，是該二
      人所陳應堪採信。
（十）又被告戊○○於翌日（二十三日）隨即簽發與巧園公司所
      匯款項同額之支票，及連同陳智文為申請發票人，由台南
      巿第四信用合作社永樂分社於八十二年十一月二十二日所
      開具合作金庫銀行台南支庫支票，面額各一百萬元之支票
      二紙，三筆合計二千二百萬元，親赴臺南市區漁會，存入
      素無交情且與其無債務關係，並不知內情之臺南市區漁會
      雇員癸○○在該漁會「員二○八號」帳戶內，再由癸○○
      書立一張臺南市區漁會活期儲蓄存款取款條，以轉帳方式
      ，由臺南市區漁會開立合作金庫台南支庫支票兌換現金等
      情，有合作金庫銀行成功分行函及存戶戊○○分戶交易明
      細表、票號0000000號面額二千萬元支票、台南巿
      第四信用台作社陳智文對帳單、台南巿第四信用合作社活
      期儲蓄存款取款憑條、萬泰銀行赤崁分行九十二年一月十
      六日泰赤崁字第０九二０二七五００一五號函、第四信用
      合作社永樂分行於八十二年十一月二十二日所開面額各一
      百萬元支票二張、台南市區漁會存戶癸○○活期儲蓄存款
      八十二年十一月二十三日取款憑條、活期存款明細分類帳
      卡、轉帳收入傳票、台南市區漁會票號ＫＩ000000
      0號面額二千二百萬元支票各一份（以上均為影本）附卷
      足佐（見調查卷第十至二四頁）。觀之被告戊○○於巧園
      公司匯款翌日，即簽發同面額之支票，並親赴臺南市區漁
      會，透過該漁會信用部主任庚○○借得證人癸○○之帳戶
      提示並轉帳兌領現金，足證其對巧園公司匯入該筆款項各
      情，知之甚詳。是被告辯稱偵查中才知巧園公司匯二千萬
      元到伊合作金庫銀行成功支庫帳戶云云，尚非可採。
（十一）乙○○交付被告二千萬元之目的，在促使台南巿政府儘
        速核發興建納骨塔建造執照予巧園公司，此由下列證人
        所述可稽：
  (一)證人陳忠政於調查站供證：乙○○在向主要股東提出追認其
    支付給戊○○之二千萬元之理由，說是為了公司順利運作，
    為了公司才給戊○○等語（見第一一三七二號偵卷第二二六
    頁反面）。於原審時亦供證：我印象中乙○○曾經向公司主
    要股東提出要公司負擔這筆二千萬元之事等語（見原審卷一
    三二頁）。
  (二)巧園公司前董事吳修齊於調查站時供證：「（乙○○說：這
    筆錢不能由我個人支出，是因為要處理公司投資富貴南山納
    骨塔興建的事情，是什麼意思？）乙○○表示是為公司的事
    情而支出」等語（見同上偵卷第一五六頁），於原審時具結
    證稱：乙○○匯出這筆錢給戊○○後，曾提及這筆錢不能由
    其個人來支出，因為這筆錢是要處理巧園公司興建富貴南山
    紀念中心（即納骨塔）的事，應該由公司來支出，但在場的
    人都不同意他的提議等語（見原審卷第一三五頁）。
  (三)可見乙○○匯款予被告戊○○，並非基於私人情誼為贊助競
    選經費所為之個人捐款，而係以巧園公司儘速取得所申請納
    骨塔建造執照為目的，用以賄賂被告戊○○之賄款，否則苟
    若個人為贊助選舉經費之政治獻金，自可以其私人名義匯款
    ，何需大費週章將款項匯入巧園公司，再轉匯被告戊○○帳
    戶，且於匯款翌日即將原納骨塔建造執照申請書再度提送台
    南市政府，更於事後以交付被告戊○○此款對巧園公司有利
    ，而向該公司要求追認，並邀集巧園公司董事會商討論以公
    司納骨塔格位抵充此款，是其以巧園公司名義匯款予被告戊○○之目的，係為圖台南市政府儘速核發建造執照予巧園公
    司甚明，另方面並可防巧園公司股東事後不認帳之弊，故其
    給付被告戊○○之二千萬元，非單純贊助選舉經費的政治獻
    金，灼然甚明。證人乙○○於原審及本院所證稱：係個人資
    助被告戊○○之政治獻金云云，此乃其匯款恰逢市長選舉期
    間，而於檢調發覺後，附和迴護被告戊○○之詞。蓋乙○○
    於原審已陳稱巧園公司有陸陸續續還其款項，如係所謂「政
    治獻金」，巧園公司又何致還其「個人」所捐助之款項？至
    於證人即被告戊○○競選台南市第十二屆市長之競選總部執
    行長林壽宏於原審證稱：戊○○競選市長的經費都由施國欽
    調度，經費的收入與支出不必經戊○○核可，他人贊助的政
    治獻金不需向戊○○報告等語。證人即被告戊○○競選台南
    市第十二屆市長之競選總部總務組長陳俊明於原審證稱：戊○○競選市長的經費由施國欽掌管，競選經費的運用戊○○
    未參與，經費的收支也不必經戊○○批示核可等語（見原審
    卷九十二年十一月二十六日審判筆錄）。觀之其二人所指係
    被告戊○○競選台南市第十二屆市長的經費運用情形，尚難
    據此而推論，被告戊○○不知被告乙○○以巧園公司名義匯
    入系爭二千萬元鉅款之事，是其二人所述選舉經費收支及運
    用情節，無解被告戊○○收賄罪責之成立。
（十二）另被告於本院審理時，所舉證人辛○○則證述：我不知
        道巧園公司與台南市政府約定有在半年之內要提出聲請
        之事，這次的聲請我沒有印象有人授意要我提出聲請建
        築執照，應該是我們都設計好了，經過業主的同意才再
        度提出的。事情已經經過這麼久了，印象已經比較淡了
        ，應該是有補齊第一次的退件理由才再提出聲請的等語
        （見本院卷第一八四至一八六頁）。核其所述，尚不足
        為有利於被告之認定。
（十三）另被告辯稱於八十二年十一月二十三日正值競選期間，
        當日在安南地區沿街拜票，提出該日活動行程表一張（
        見本院卷第六二頁），並舉證人丙○○、壬○○為證，
        然證人丙○○於本院審理時係供證：當天早上在白仙宮
        集合，於七點半出發。當天的行程戊○○有與我在一起
        ，除了我陪同戊○○之外，旁邊大約還有一百多人。壬○○也有在一起，我們安南區的里長也都有出席，大約
        有十多個里長陪同。我們中午在總頭寮吃便餐，當時有
        煮的，也有便當，午餐後喝一杯涼水就出發了，大約有
        四、五台的吉普車，我與戊○○坐第一台等語（見本院
        卷第一七九至一八一頁）。所舉證人壬○○於本院審理
        時則供證：早上七點半在白仙宮集合，八點出發，戊○○整天都有參加，當天有一百多台車子。有轎車、吉普
        車、小貨車等。戊○○都沒有離開。我們於中午在總頭
        寮吃飯，我們是吃便當，午飯後有休息幾分鐘，才又出
        發。他當天穿競選的運動服裝，並非西裝等語（見本院
        卷第一八二、一八三頁）。互核上開二人對於何時出發
        ，中午吃便當或煮的等情並不相合，且當天被告確實有
        去台南巿區漁會信用部之事實，業據證人癸○○、甲○○證述如前，是證人丙○○、壬○○，及所提上開活動
        行程表，亦難採為被告有利之認定。
（十四）另所舉證人己○○於本院審理時係供證：係受僱於戊○○服務處，負責財物及人民請託等事務。戊○○的銀行
        帳戶、支票在競選都是由財務主管來負責掌管。我不是
        主管級的，所以我不瞭解他的帳戶裡面進出的情形。據
        我所知，競選期間候選人很忙，我不確定他有沒有去管
        理他的帳戶。我所看過的就是施國欽有拿過戊○○的銀
        行存摺在整理，但是戊○○的帳戶進出情形我並不知道
        。至於戊○○的支票如何開，我也不瞭解等語（見本院
        卷第一六八頁）。核其所述，亦不能有利於被告之認定
        。
（十五）另證人鄭淑津於調查站則供證：我不記得該筆二千萬元
        電匯支出作何用途等語（見第一一三七二號偵卷第六八
        頁）；證人張瑞娟於調查站則供證：鄭淑津告訴我是乙○○要匯二千萬元給戊○○，但並未告訴我，為何乙○○先將二千萬元存入巧園公司設在台南巿三信總社帳戶
        ，再輾轉匯給戊○○等語（見第一一三七二號偵卷第六
        二頁），審酌上開二位證人所言，亦難採為有利於被告
        之認定。至證人丁○○於調查站供證：我辦理富貴南山
        納骨塔建照申請案件，都是依法辦理，上級長官沒有給
        我任何指示等語（見第一一七三二號偵卷第二一頁），
        及證人即工務局長林忠雄於調查站供證：工務局發富貴
        山建照，都是依法辦理，巿長沒有給我任何指示等語（
        見第一一七三二號偵卷第三四頁），均係就本身之職責
        依法處理所為之供述，亦不足有利於被告之認定。
（十六）另證人陳建成於調查站時曾供證：乙○○告訴我說戊○○選舉欠錢，要匯二千萬元給他云云（見第一一三七二
        號偵卷第四八頁），惟於原審時則供證：他有提過說要
        用他自己的名義作政治獻金等語，但我不清楚乙○○將
        錢匯入巧園建設開發股份有限公司的動機等語 (見原審
        卷第九四頁)；其證詞前後並不一致；再證人黃榮發於
        調查站及原審時亦曾供證：乙○○給戊○○的二千萬元
        是政治獻金，贊助戊○○參選經費等語（見第一一三七
        二號偵卷第二二三頁反面、原審卷第一０一頁），然對
        於乙○○為何要股東分該筆給戊○○之二千萬元一節
        ，則於調查站時供證：忘了等語（見第一一三七二號偵
        卷第二二三頁反面），於原審時則供證：我想他可能是
        想提看看，看公司是否願意跟他一起出這筆錢等語（見
        原審卷第一００頁），其供詞反覆不定，已見瑕疵。況
        果係屬政治獻金，為何要先匯入公司帳戶再匯入被告戊○○之帳戶，為何要強調係與公司興建富貴南山紀念中
        心（即納骨塔）的事有關，此外，依證人乙○○於本院
        所言，過去被告選省議員，第一次巿長時均捐款約二百
        萬元，（見本院卷第一七四頁），然此次竟高達二千萬
        元，亦有違過去捐款之比例，且匯款之翌日，即由台南
        巿政府收文其重新提出聲請建造執照，不久即取得該建
        造執照等情，互相印證，益徵所謂二千萬元屬政治獻金
        云云，非可採信。
三、按貪污治罪條例第五條第一項第三款之對於職務上之行為收
    受賄賂罪，祗須所收受之金錢或財物與其職務有相當對價關
    係，即已成立，且包括假借餽贈等各種名義之變相給付在內
    。又是否具有相當對價關係，應就職務行為之內容、交付者
    與收受者之關係、賄賂之種類、價額、贈與之時間等客觀情
    形加以審酌，不可僅以交付之財物名義為贈與或政治獻金，
    即謂與職務無關而無對價關係（最高法院八十四年度台上字
    第一號判決要旨參照）。查系爭二千萬元雖係被告乙○○私
    人款項，惟其給付被告戊○○之目的，係為促使台南市政府
    儘速核發興建納骨塔建造執照予巧園公司，其主觀上即有交
    付賄賂之意思，被告戊○○身為台南市長，就該納骨塔建造
    執照申請案有職務上之權限，如前所述，其等間自有對價關
    係。被告戊○○擔任台南市長之職務與被告乙○○給付該筆
    二千萬元之金額，應有相當對價關係，嗣後巧園公司亦隨即
    取得建造執照。縱令嗣後巧園公司董事會不同意負擔此筆賄
    賂，仍無解於其收受賄賂之罪責。至於該案因屬政府獎勵民
    間興辦之公共建設，最後需報請台灣省政府複核（該建造執
    照由台南市政府工務局核發），並不影響被告戊○○收賄罪
    責之成立。
四、被告戊○○雖另以：其將該帳戶交由他人供作選舉使用云云
    置辯，惟衡諸一般社會常情，銀行帳號乃個人極私密之事項
    ，除非近親或非常熟識之人並不輕易將帳戶號碼告知他人，
    被告身為台南市長，理當較一般人更謹慎管理其銀行帳戶，
    準此，被告乙○○取得上揭銀行帳號，應係被告戊○○或透
    過其所授權者告知無疑。又個人印鑑與支票亦係極隱密重要
    之物件，簽發支票鮮有假手他人或不知簽發支票情事者，何
    況面額高達二千萬元之支票，若不知帳戶有鉅款足以支付，
    何敢簽發鉅額支票以毀票信，是被告戊○○所稱將帳戶交由
    他人管理，不知資金進出及運用情形云云，顯與事理有違。
    再參以其所設合作金庫銀行成功支庫之「戊○○○二九九三
    ─七」支票存款帳戶，自八十二年七月二十日起至八十三年
    七月二十日止，一年期間，其資金進出並不頻繁，有該帳戶
    分戶交易明細表一紙在卷可考，此亦與其所辯此帳戶專供選
    舉使用，以收受捐款及支付雜支款項之情形不符。況且被告
    乙○○所匯金額高達二千萬元，其匯款前後理當知會被告戊○○，以明是否如數收受，是被告戊○○所陳不知有該筆款
    項匯入云云，亦無可採。縱被告戊○○將該款用於選舉，亦
    僅係其支配上開款項之用途，其因選舉需經費，而索取鉅額
    賄款，乃其收賄之動機，均與其收賄罪責無涉。
五、又依巧園公司與台南巿政府於八十二年五月二十五日所訂興
    建納骨塔契約書，其內容第六點固有約定應於本契約簽訂之
    日起六個月內提出建照執照申請，逾期未提出，本契約視同
    終止之情（見台南市政府會稿簽辦統一用紙卷第三十一頁反
    面）；然上情乃雙方履行契約之約定條款而已，核與本件論
    證基礎無涉。況巧園公司於八十二年七月二十三日曾向台南
    巿政府提出申請過，雖此次因未檢附土地使用權利同意書，
    而於八十二年八月二十六日遭台南市政府退件，如前所述，
    然巧園公司既於訂約後六個月，即於八十二年七月二十三日
    曾提出申請建照執照，即無違約之情事，被告辯護人以巧園
    公司於八十二年十一月二十三日再提出建照執照申請，係為
    遵守上開六個月之約定，與乙○○於該日匯款二千萬元至被
    告之帳戶無關云云（見本院卷第一一四頁），亦非可取。再
    卷查被告名義二千萬元之支票提示交換時間為八十二年十一
    月二十三日十三時五十七分十二秒，另二張一百萬元之支票
    交換時間，一張為同年十一月二十三日十五時三十八分五四
    秒，一張為同年月日十五時三十九分七秒，台南巿區漁會所
    簽發二千二百萬元之支票交換時間為同年月日十一時十三分
    四十五秒，固亦有上開支票可按（見調查卷第十、十五、廿
    三頁），然上開支票何時提示交換，核亦與本件論斷基礎無
    關。蓋被告至臺南巿區漁會，所持之二千萬元一張，及各一
    百萬元支票二張，係尚未提出交換，即由臺南巿區漁會開具
    合作金庫台南支庫面額二千二百萬元之支票，並派員持赴合
    作金庫銀行台南支庫領回現金，再交陪同戊○○前來之不詳
    姓名人士領走，業據證人甲○○於調查時供證：因為持票人
    戊○○信用好，我相信那張支票不會跳票，所以才會給予抵
    用現金」等語可按（見第一一三七二號偵卷第十五、十六頁
    ）。被告辯護人以上開被告所持之三張支票尚未交換豈可領
    款為辯，認非被告或陪同之人所領取云云，亦難採取，均併
    此明。
六、綜上所述，被告戊○○所辯顯係畏罪卸責之詞，不足採信。
    本件事證明確，其對於職務上之行為收受賄賂之犯行，堪以
    認定。
七、貪污治罪條例第五條已於八十五年十月二十三日經總統公布
    修正，於同年月二十五日生效施行，其罪之法定本刑由七年
    以上有期徒刑，得併科新台幣二百萬元以下罰金，提高為七
    年以上有期徒刑，得併科新台幣六千萬元以下罰金，被告行
    為後法律有變更，比較新舊條文之刑度，以舊法較有利於行
    為人，依刑法第二條第一項但書之規定，自應適用修正前之
    法律。核被告戊○○所為係犯修正前貪污治罪條例第五條第
    一項第三款之對於職務上之行為收受賄賂罪。
八、原審予以論罪科刑，固非無見，惟查（一）台南巿政府係於
    八十二年十一月二十三日收文巧園公司再度提出申請建造執
    照之文件，有建造執照申請書可按（見台南市政府會稿簽辦
    統一用紙卷第九至十二頁），原審理由內認定係於八十二年
    十一月二十二日再度向台南巿政府提出聲請（見原判決第八
    頁第五行），有採證上理由矛盾之違法。（二）原審事實認
    定巧園公司係於八十二年十一月二十三日，再度向台南巿政
    府提出申請建造執照（見原審判決書第四頁第一行），但於
    理由內又認定巧園公司係於八十二年十一月二十二日再度向
    台南巿政府提出申請（見原審判書第八頁第五行），有事實
    認定與理由矛盾之可議。（三）面額各一百萬元之支票，係
    案外人陳智文為申請發票人，由台南巿第四信用合作社永樂
    分社於八十二年十一月二十二日所開具合作金庫銀行之支票
    ，如前所述，原審認定為案外人陳智文所開立，亦與卷資料
    不符，有採證上理由矛盾之違法。被告上訴意旨，否認犯罪
    ，指摘原判決不當，雖非可取，惟原判決既有上開可議之處
    ，自屬無可維持，應由本院撤銷改判。爰審酌被告戊○○身
    為台南市長不知廉節自守，為市民及所屬公務人員之表率，
    利用綜理市政審核核發納骨塔建造執照之機會，對於職務上
    之行為收受賄賂，敗壞公務員清廉節操及國家法紀及其犯後
    飾詞否認犯行等一切情狀，量處如主文所示之刑，並依修正
    前貪污治罪條例第十六條之規定，宣告褫奪公權八年，以示
    懲儆。另被告戊○○對於職務上之行為收受之賄款共二千萬
    元，應依修正前貪污治罪條例第九條第一項、第二項之規定
    予以追繳，且核其性質係被告乙○○從事行賄之款項，自不
    得發還，應並為沒收之諭知，如一部或全部無法追繳時，以
    其財產抵償之。
據上論斷，應依刑事訴訟法第三百六十九條第一項前段、第三百
六十四條、第二百九十九條第一項前段、修正前貪污治罪條例第
五條第一項第三款、第十六條、第九條第一項、第二項，刑法第
十一條前段、第二條第一項但書、第三十七條第二項，判決如主
文。
本案經檢察官劉欽銘到庭執行職務。
中　　華　　民　　國　　94　　年　　3 　　月　　31　　日
                  刑事第一庭　　審判長法　官　黃崑宗
　                                    法　官　蔡長林
                                      法　官　田平安
以上正本證明與原本無異。
如不服本判決，應於收受本判決後十日內向本院提出上訴書狀。
其未敘述上訴理由者並得於提起上訴後十日內向本院補提理由書
狀（均須按他造當事人之人數附繕本）「切勿逕送上級法院」。
　　　　　　　　　　　　　　　　　　　書記官　劉岳文
中　　華　　民　　國　　94　　年　　4 　　月　　4 　　日
附錄法條：
修正前貪污治罪條例第五條：
有下列行為之一者，處七年以上有期徒刑，得併科新台幣二百萬
元以下罰金：
一  意圖得利，擅提或截留公款或違背法令收募稅捐或公債者。
二  利用職務上之機會，詐取財物者。
三  對於職務上之行為，要求、期約或收受賄賂或其他不正利益者。
前項第一款及第二款之未遂犯罰之。
